臺灣臺北地方法院刑事裁定　　　　　　　　　　九十二年度自更（一）字第四六號
　　自　訴　人　乙○○原名符.
　　被　　　告　甲○○
右列被告因誣告案件，經自訴人提起自訴，本院於民國九十二年一月二十三日以九十
一年度自字第四○九號案件裁定自訴駁回，自訴人不服提起抗告，經臺灣高等法院於
九十二年五月三十日以九十二年度抗字第二一五號案件撤銷原審裁定，發回本院，本
院裁定如左：
    主      文
自訴駁回。
    理      由
一、按法院或受命法官，得於第一次審判期日前，訊問自訴人、被告及調查證據，於
    發見案件係民事或利用自訴程序恫嚇被告者，得曉諭自訴人撤回自訴，又第一項
    訊問及調查結果，如認為案件有第二百五十二條、第二百五十三條、第二百五十
    四條之情形者，得以裁定駁回自訴，刑事訴訟法第三百二十六條第一項、第三項
    前段分別定有明文。次按犯罪事實應依證據認定之，無證據不得認定犯罪事實，
    刑事訴訟法第一百五十四條第二項定有明文。認定不利於被告之事實，須依積極
    證據，苟積極證據不足為被告事實之認定時，即應為有利被告之認定，更不必有
    何有利之證據；另按事實之認定，應憑證據，如未能發現相當證據，或證據不足
    以證明，自不能以推測或擬制之方法，為裁判基礎；再按認定犯罪事實，所憑之
    證據，雖不以直接證據為限，間接證據亦包括在內，然無論直接或間接證據，其
    為訴訟上之證明，須於通常一般之人均不致於有所懷疑，而得確信其為真實之程
    度者，始得據之為有罪之認定，倘其證明尚未達到此一程度，而有合理性懷疑之
    存在時，即無從為有罪之認定，最高法院三十年上字第八一六號判例、四十年台
    上字第八六號判例及七十六年台上字第四九八六號判例分別著有明文可資參照。
    又刑法第一百六十九條第一項之誣告罪係以意圖他人受刑事或懲戒處分，向該管
    公務員誣告者為構成要件，所謂該管公務員，係指有權接受申告開始刑事訴訟程
    序或行政懲戒程序公務員而言，所謂懲戒處分，係指公務員懲戒法規所定之各項
    處分（最高法院二十六年渝上字第一九一○號、第二十九年上字第二九八六號判
    例參照），且所謂「公務員懲戒法規」所定之各項處分，並不以公務員懲戒法所
    定之懲戒處分為限，依公務員考績法所為之懲處（參見公務員考績法第十二條、
    及公務員考績法施行細則第十三條規定），與公務員之考績、獎懲、晉升及其他
    法定權益攸關，亦應包括在內。再誣告罪之成立以意圖他人受刑事處分或懲戒處
    分，而為虛偽之告訴告發報告者為要件，所謂虛偽係指明知無此事實故意捏造而
    言，若告訴人誤認有此事實或以為有此嫌疑，自不得指為虛偽，即難科以本罪，
    復經最高法院著有四十年台上字第八八號判例足資佐參。末按臺灣省政府為管理
    菸酒之生產、運銷事宜，特設臺灣省菸酒公賣局，隸屬財政廳，其組織依臺灣省
    菸酒公賣局組織規程之規定設立（已於九十一年七月一日廢止），為省營事業單
    位，其依法令從事於該局職務之人員，自應認為係公務員，先予敘明。
二、自訴人乙○○於刑事訴訟法修正施行前之民國九十一年六月十日上午，具狀向本
    院提起自訴，有卷附自訴狀所蓋本院收文戳一枚可稽，其提起自訴雖未委任律師
    為之，然依刑事訴訟法施行法第七條之三但書規定之意旨，本院尚無須定期間以
    裁定命其委任代理人。
三、自訴意旨詳如後附刑事自訴狀影本所載。
四、自訴人自訴被告甲○○涉犯前揭犯行，無非以其自身之指訴，並提出臺灣省菸酒
    公賣局八十三年六月二十二日八三公人字第二四七一七號令、臺灣省菸酒公賣局
    員工訓練所八十三年四月十五日八三訓教字第五四二號函等件為證。
五、經查：
    (一)自訴人於八十三年間擔任臺灣省菸酒公賣局臺北菸廠技佐時，遭臺灣省菸酒公
      賣局以自訴人「不聽長官命令及指揮，情節較重」為由處分自訴人申誡二次，
      而該人事令確為當時擔任臺灣省菸酒公賣局副局長即被告代為決行之事實，有
      臺灣省菸酒公賣局公文簽辦單、臺灣省菸酒公賣局八十三年六月二十二日八三
      公人字第二四七一七號令稿在卷可按（均影本，見調閱之本院八十七年度自字
      第二○八號刑事卷宗第十九、二十頁【業影印在卷】、被告九十三年六月三十
      日刑事陳報狀證十、證十一），是此部分之事實，已堪認定。
    (二)然此應審究者，厥為被告代為決行前開公文，是否有誣告自訴人之犯意，該行
      為是否已該當於刑法上所定誣告之犯行。查臺灣省菸酒公賣局臺北菸廠曾於八
      十三年間選派自訴人至臺灣省菸酒公賣局員工訓練所，參加該所八十三年度建
      築土木專業訓練，且臺灣省菸酒公賣局臺北菸廠亦曾事先知會自訴人，但自訴
      人並未依規定前往受訓，此有臺灣省公賣局員工訓練所八十二年十一月四日八
      二訓教字第二七○號函、臺灣省菸酒公賣局臺北菸廠參加八十三年度建築土木
      專業訓練班學員調查名冊、臺灣省菸酒公賣局員工訓練所八十三年四月十五日
      八三訓教字第五四二號函、臺灣省菸酒公賣局臺北菸廠人事室簽呈可稽（均影
      本，見本院八十七年度自字第二○八號刑事卷宗第二十六至三十頁【業影印在
      卷】、被告九十三年六月三十日刑事陳報狀證二、證三），自訴人亦坦認曾獲
      得通知應參加受訓，但因怕做假而未去受訓之事實（見本院八十七年度自字第
      二○八號刑事卷宗第十七頁反面），而臺灣省菸酒公賣局臺北菸廠因自訴人未
      參加上開建築土木專業訓練，該廠考核委員於八十三年六月九日召開會議作成
      自訴人「不聽長官命令、指揮，無特殊事故缺訓，已影響至機關首長工作指派
      、命令指揮權，故懲處申誡二次，並列入年終成績考核參考」之決議，再由該
      廠報請上級即臺灣省菸酒公賣局核布二次申誡處分之事實，復有臺灣省菸酒公
      賣局員工訓練所八十三年五月二十五日八三訓教字第八七四號函、臺灣省菸酒
      公賣局臺北菸廠公文擬辦單、臺灣省菸酒公賣局臺北菸廠人事室簽呈、臺灣省
      菸酒公賣局臺北菸廠八十三年考核委員會議紀錄、臺灣省菸酒公賣局獎懲案件
      請示單、臺灣省菸酒公賣局八十三年六月二十二日八三公人字第二四七一七號
      函可按（均影本，見本院八十七年度自字第二○八號刑事卷宗第三十二至四十
      二頁【已影印在卷】、被告九十三年三月二十二日刑事答辯狀證六、證七、被
      告九十三年六月三十日刑事陳報狀證四至證九），又自訴人就其被申誡二次後
      曾向臺灣省菸酒公賣局申請重予審查，經該局函復原處分並無不當之事實，亦
      有臺灣省菸酒公賣局八十五年七月十三日八五公人字第二四一六○號函影本可
      查（見本院八十七年度自字第二○八號刑事卷宗第四十三、四十四頁【業影印
      在卷】），是自訴人係因未依規定參加受訓，方受到所屬上級機關之前開處分
      無誤，被告代為決行前開公文，顯無誣告自訴人之犯意甚明。況被告為前開處
      分之程序發動及決行之公務員，渠並無向「該管公務員」為告訴、告發或報告
      等申告行為，亦非刑法誣告罪之處罰對象，是被告所為顯與誣告罪之犯罪構成
      要件未合，自難以刑法上之誣告罪相繩。
六、綜上勾稽以觀，自訴人係因其未依規定參加受訓，方受到所屬上級機關之上開處
    分，被告並無誣告自訴人之犯意，且渠為決行前開處分之人，並無向該管公務員
    為告訴、告發或報告等申告行為，而與刑法誣告罪之構成要件有間，其罪嫌顯有
    未足，應屬刑事訴訟法第二百五十二條第十款之情形，揆諸首揭意旨，本件自訴
    應予駁回。
據上論斷，應依刑事訴訟法第三百二十六條第三項、第二百五十二條第十款，裁定如
主文。
中　　　華　　　民　　　國　　九十三　　年　　  十　　月　　  十一　　  日
                                    臺灣臺北地方法院刑事第十庭
                                        審判長法  官  丁蓓蓓
                                              法  官  劉煌基
                                              法  官  黃紹紘
如不服本裁定，應於送達後五日內，向本院提出抗告狀。
右正本證明與原本無異。
                                              書記官  劉新怡
中　　　華　　　民　　　國　　九十三　　年　　  十　　月　　  十一　　  日
